臺灣基隆地方法院民事裁定  
111年度消債更字第5號
聲  請  人  林美貞  

代  理  人  張繼文律師(法扶律師)
上列當事人聲請消費者債務清理更生事件，本院裁定如下：
    主  文
聲請人林美貞自民國111年1月26日下午4時起開始更生程序。
命司法事務官進行本件更生程序。
    理  由
一、按債務人不能清償債務或有不能清償之虞者，得依消費者債
    務清理條例（下稱債清條例）所定更生程序，清理其債務；
    債務人無擔保或無優先權之「本金及利息」債務總額未逾新
    臺幣（下同）1,200萬元者，於法院裁定開始清算程序或宣
    告破產前，得向法院聲請更生；債務人對於金融機構負債務
    者，在聲請更生前，應向最大債權金融機構請求協商債務清
    償方案，或向其住、居所地之法院或鄉、鎮、市、區調解委
    員會聲請債務清理之調解；協商或調解成立者，債務人不得
    聲請更生，債清條例第3條、第42條第1項、第151條第1項、
    第7項前段分別定有明文。而依債清條例第2條第1項、第2項
    規定，債清條例所稱消費者，指5年內未從事營業活動或從
    事營業額平均每月20萬元以下之小規模營業活動之自然人。
    是若消費者即債務人有不能清償債務或有不能清償債務之虞
    ，且客觀上並無濫用更生程序之情事者，自應使其藉由債清
    條例所定程序清理債務。又法院開始更生程序之裁定，應載
    明其年、月、日、時，並即時發生效力；法院裁定開始更生
    程序後，得命司法事務官進行更生程序，債清條例第45條第
    1項、第16條第1項前段規定甚明。
二、聲請意旨略以：聲請人即債務人前向本院聲請債務清理之調
    解（本院110年度司消債調字第92號），最大債權銀行即中
    國信託商業銀行股份有限公司雖提出分1期、零利率、清償1
    04萬5,033元方案，然聲請人無力負擔，故而調解不成立。
    聲請人現開麵店，因疫情關係，盈餘大約2萬多元，除尚需
    與配偶分擔每月租金1萬0,800元及水電瓦斯2500元之一半外
    ，尚須支出伙食費、電信費、勞健保費用、每月收入不足以
    支付支出，而以借款支應，而有不能清償債務之情形；因聲
    請人無擔保或無優先權之債務總額未逾1,200萬元，且未經
    法院裁定開始清算程序或宣告破產，故依法向本院聲請更生
    等語。
三、經查：
　㈠本條例第2條第1項所稱之營業活動，係指反覆從事銷售貨物
    、提供勞務或其他相類行為，以獲取代價之社會活動，債務
    人為公司或其他營利法人之負責人，無論是否受有薪資，均
    視為自己從事營業活動，其營業額依該公司或其他營利法人
    之營業額定之；本條例第2條第1項所定之5年期間，自聲請
    更生或清算前1日回溯5年計算之；第2項所定之營業額，以5
    年內之營業總額除以實際營業月數計算之，消費者債務清理
    條例施行細則第3 條、第4 條定有明文。本件聲請人自營麵
    店，惟每月營業額僅2萬餘元，聲請人所為本件更生聲請，
    核符消債條例第2條所定「5年內未從事營業活動或從事小規
    模營業活動」要件，合先敘明。
　㈡聲請人主張其於本件聲請前5年未從事營業活動，且無擔保或
    無優先權之債務總額未逾1,200萬元，其雖向本院聲請債務
    清理之調解（本院110年度司消債調字第92號），然因無法
    負擔最大債權銀行所提之清償方案，故而調解不成等情節，
    業據其提出財產及收入狀況說明書、債權人清冊、戶籍謄本
    、108、109年度綜合所得稅各類所得資料清單、全國財產稅
    總歸戶財產查詢清單、勞工保險被保險人投保資料表、財團
    法人金融聯合徵信中心當事人綜合信用報告─債務清理條例
    前置協商專用債權人清冊等件為證，堪信為真實。從而，本
    件聲請應予評估之要件，當屬衡諸聲請人目前之全部收支暨
    其財產狀況，聲請人是否已達不能維持最低生活條件，而有
    「不能清償債務或有不能清償之虞」之情形？
  ㈢茲審核其要件如下：
  ⒈本件截至債權人因本院司法事務官或本院通知而陳報債權額
    之時止，聲請人無擔保或無優先權之「本金及利息債務」，
    累計已達89萬6,401元（按：參酌債清條例第42條第1項之立
    法理由，本院評估聲請人有無「不能清償債務或有不能清償
    之虞」，僅計列債權人之「本金及利息債務」，不併算債權
    人主張之違約金或其他費用），此有債權人提出之陳報內容
    存卷為憑。
  ⒉聲請人名下有因分割繼承所得基隆市○○區○○段000○號之房屋
    （權利範圍：1/2），並由本院以110年度司執字第18640號
    查封中，惟前開房屋為分別共有，且房屋所坐落之土地，聲
    請人並無所有權，應屬不易變價之財產，價值應屬不高，此
    外，聲請人名下並無他可供變現換價之土地、房屋等財產，
    已據聲請人提出全國財產稅總歸戶財產查詢清單，且有本院
    依職權調取之稅務電子閘門財產所得調件明細表為證。準此
    ，聲請人現今已無足可抵充前揭債務之財產，當可認定。
  ⒊聲請人主張其現開麵店，因疫情關係，盈餘大約2萬多元，參
    酌聲請人提出之勞工保險被保險人投保資料表，並無足認聲
    請人有短報其收入之情事。故本院乃逕依聲請人陳報之收入
    2萬元，作為衡量其現今是否業已入不敷出之基準。
  ⒋聲請人主張其個人每月必要支出1萬3,601元，未逾債清條例
    第64條之2第1、2項規定【衛生福利部公告之111年度臺灣省
    (含基隆市)每人每月最低生活費為1萬4,230元，故聲請人每
    月必要生活費用應為1萬7,076元（計算式：14,230×1.2＝17,
    076）】，並無不合。是依聲請人每月收入扣除每月必要支
    出以後，聲請人每月僅餘6,399元(計算式：20,000－13,601＝
    6,399）可供清償。
  ⒌承前，聲請人無擔保或無優先權之「本金及利息債務」，累
    計已達89萬6,401元，惟聲請人為55年1月生，現年56歲，至
    法定退休年齡65歲，僅餘9年之職業生涯可期，聲請人即使
    勉力清償，上開債務亦非其於屆齡退休以前所得清償完畢，
    且於屆齡退休以後，聲請人亦必頓失依靠而無維生能力，是
    堪認聲請人客觀上確有不能清償債務之虞，而有藉助更生制
    度調整其與債權人間之權利義務關係以重建其經濟生活之必
    要。
四、綜上所述，聲請人為一般消費者，未經法院裁定開始清算程
    序或宣告破產，且本件無擔保或無優先權之本金及利息債務
    總額未逾1,200萬元，雖曾向本院聲請債務清理之調解而不
    成立，衡諸聲請人目前之全部收支暨其財產狀況，而有不能
    清償債務之虞。此外，又查無債清條例第6條第3項、第8條
    或第46條各款所定應駁回更生聲請之事由存在，則其聲請更
    生，自屬有據，並應准許。至債務人於更生程序開始後，應
    另行提出足以為債權人會議可決或經法院認為公允之更生方
    案以供採擇，俾免更生程序進行至應行清算之程度（債清條
    例第61條規定參看），而本院司法事務官於進行更生程序、
    協助債務人提出更生方案時，亦應注意酌留債務人生活上應
    變所需之費用，並依社會常情衡量債務人之償債能力，依此
    協助債務人擬定公允之更生方案，期與債清條例重建債務人
    經濟生活之立法目的相合。
五、依債清條例第45條第1項、第16條第1項，裁定如主文。
中　　華　　民　　國　　111 　年　　1　　月　　26 　　日
                  民事庭法　官　林淑鳳
上為正本係照原本作成。
本裁定不得抗告。
中　　華　　民　　國　　111 　年　　1　　月　　26 　　日
                        書記官  陳櫻姿